【裁判字號】    97,訴,329
【裁判日期】    970602
【裁判案由】    返還訂金   等
【裁判全文】
臺灣高雄地方法院民事判決               97年度訴字第329號
原      告  乙○○
訴訟代理人  己○○
            戊○○
被      告  丙○○
訴訟代理人  施秉慧律師
            焦文城律師
上列當事人間返還定金事件，本院於民國97年5 月19日言詞辯論
終結，判決如下：
    主  文
被告應給付原告新台幣貳佰壹拾陸萬元及自民國九十六年十月十
六日起至清償日止，按週年利率百分之五計算之利息。
原告其餘之訴駁回。
訴訟費用由被告負擔二分之一，餘由原告負擔。
本判決於原告以新台幣柒拾貳萬元供擔保後，得假執行；但被告
如以新台幣貳佰壹拾陸萬元供擔保後，得免為假執行。
原告其餘假執行之聲請駁回。
    事實及理由
一、原告主張：其為興建廠房之用，以新台幣（下同）2,150 萬
    元，向被告購買坐落高雄縣仁武鄉○○段1700號土地（下稱
    系爭土地），並於民國96年7 月18日交付定金216 萬元（下
    稱系爭買賣契約），嗣因發現系爭土地對外並無合法可供大
    貨車通行之道路，且該土地係由池塘、深水溝回填雜物而成
    ，無法興建廠房，另被告亦未依約申請農用證明，及未依約
    定年度申報土地移轉現值，被告乃於96年10月4 日通知被告
    限期依約履行，惟被告竟置之不理，故乃於96年10月11日解
    除系爭買賣契約，爰依解除契約之相關規定及系爭買賣契約
    之約定，請求被告就已收價金加1 倍返還，並聲明：(一)被告
    應給付原告432 萬元，及自96年10月16日起至清償日止，按
    週年利率5 ％計算之利息；(二)願供擔保，請准宣告假執行。
二、被告抗辯：其固曾簽訂系爭買賣契約，並收受定金即價款21
    6 萬元，惟簽約當時並未約定「上開土地大貨車可自由到達
    ，亦可搭蓋廠房」（下稱系爭條款），係原告於應繳付第1
    期價款400 萬元時要求加註，但被告簽名同意加註後，原告
    卻拒絕交付價金，原告係以詐欺之方法使被告陷於錯誤，而
    同意加註系爭條款，被告自得撤銷該加註之意思表示，況於
    加註系爭條款時，大貨車確可到達，且土地係以土壤填高，
    並無不能蓋廠房之情形，只是主管機關核准與否，又被告已
    依約申請免稅證明，自無庸再申請農用證明，被告並未違約
    ，原告解除契約自非合法，請求加倍返還已付價金尚無理由
    ；退步言之，如認系爭買賣契約業經原告合法解除，原告請
    求加倍返還部分，係屬違約金，因被告並無可歸責事由，違
    約金部分應減至0 元。並聲明：(一)原告之訴及假執行之聲請
    均駁回；(二)如受不利判決，願供擔保，請准免為假執行。
三、本件兩造之不爭執事項及爭執事項：
  (一)不爭執事項：
    1.兩造於96年7 月18日就系爭土地訂立系爭買賣契約，被告
      並已收受定金216 萬元，並有土地買賣契約書（下稱系爭
      買賣契約書）及所附交款備忘錄附卷可稽（詳卷第7 頁）
      。
    2.系爭買賣契約書於第15條後約定之系爭條款，係於96年9
      月後另行加註，並有證人丁○○、甲○○之證言在卷可憑
      （詳卷第108 頁、第111 頁）。
    3.被告就上開土地已於96年8 月3 日申請以89年1 月之公告
      現值為移轉現值，且經核准不課徵土地增值稅，並有高雄
      縣稅捐稽徵處函附卷可按（詳卷第29頁）。
    4.系爭土地於簽約時確有大貨車通行，並有證人甲○○所證
      在卷可考（詳卷第110 頁）。
  (二)爭執事項：
    1.被告是否受詐欺而同意另約定系爭條款？
    2.被告有無違反系爭買賣契約書第5 條第1 款、第3 條第2
      款之約定？
    3.被告有無違反系爭條款之約定？
    4.如被告違反爭執事項2.、3.之約定，原告得請求之金額以
      若干為適當？
四、就上開爭執事項本院分述判斷意見如下：
  (一)被告是否受詐欺而同意另約定系爭條款：
    1.依系爭買賣契約書第3 條第2 款約定，原告應於申請農用
      證明核准且申報免稅核准後，支付第1 次價款400 萬元（
      詳卷第7 頁），又高雄縣政府稅捐稽徵處於96年8 月21日
      ，准許系爭土地之移轉不課徵土地增值稅，有該處函1 份
      附卷可稽（詳卷第29頁），且兩造不爭執大貨車可自由到
      達及可搭蓋廠房之系爭條款，係於訂約後之96年9 月後始
      加註，而依證人甲○○即辦理系爭買賣契約訂約及登記事
      宜之代書證稱略以：大約是土地增值稅核定下來後，依約
      定辦理付款時，兩造發生爭吵，後來才加註系爭條款等語
      （詳卷第108 頁），又依證人丁○○即系爭買賣契約之介
      紹人證稱略以：原告說加註系爭條款後即給付400 萬元，
      但加註後，並未給付400 萬元等語（詳卷第111 頁），經
      核證人既為系爭買賣契約辦理之代書及介紹人，參與訂約
      、交款過程，對所證事項自可能知悉，且所證內容與上開
      契約約定、辦理土地增值稅之情形大致相符，自堪信為真
      實，而依上所述情形，原告於訂約後，對系爭買賣契約之
      內容仍存有爭執，且於應繳付第1 期價款400 萬元時，始
      要求加註系爭條款，並承諾加註後繳交該款項，然經被告
      簽名同意加註後，卻拒絕交付該款項，應可認定。
    2.原告主張購買系爭土地之用意，係為供其所負責之冠牌鋼
      鋁有限公司（下稱冠牌公司）興建廠房所用，且大貨車欲
      到達系爭土地需經過交通部台灣高速鐵路工程局所有之土
      地約1 至2 百公尺之事實，為被告所不爭執，且核與證人
      甲○○證稱，訂約過程被告有說明系爭土地可建廠房之證
      言（詳卷第109 頁），及依地籍圖、地籍圖謄本（詳卷第
      104 頁、第133 頁）所示，系爭土地西側緊鄰台灣高速鐵
      路用地之情形相符，堪信為真實。原告購買系爭土地之目
      的既在興建廠房，運送相關生產所須原料、成品之交通動
      線自屬重要，而原告就其另主張交通部高速鐵路工程局曾
      公告，系爭土地聯外道路所經過之部分土地為國有土地，
      並設定地上權交付台灣高鐵公司興建營運管理使用，不准
      他人鋪設瀝青柏油擅自使用之事實，已提出該局之96年7
      月31日公告1 份附卷可稽（詳卷第10頁），且為被告所不
      爭執，亦堪信為真實，審酌被告在訂約過程既已向原告說
      明大貨車可到達系爭土地，且陳稱系爭土地可用以興建廠
      房之事實，業經證人甲○○證述在卷（詳卷第109 頁），
      則原告於交付第1 期價款前，要求被告加註系爭條款，以
      擔保其購買系爭土地之目的可完成，與常情尚無違背，自
      難認有何不合。
    3.按物之出賣人對於買受人，應擔保其物依第373 條之規定
      危險移轉於買受人時無滅失或減少其價值之瑕疵，亦無滅
      失或減少其通常效用或契約預定效用之瑕疵；買賣因物有
      瑕疵，而出賣人依前五條之規定，應負擔保之責者，買受
      人得解除其契約或請求減少其價金；買賣之物，缺少出賣
      人所保證之品質者，買受人得不解除契約或請求減少價金
      ，而請求不履行之損害賠償，民法第354 條第1 項前段、
      第359 條前段、第360 條前段分別定有明文；而買賣之標
      的物雖尚未交付，如確定缺少出賣人所保證之品質，並可
      預期情勢如未有重大變更，於交付時該情形仍無法加以改
      善，應認買受人即可解除所訂之買賣契約，始符誠實信用
      原則。本件原告既於簽約後始要求另行加註，且被告同意
      於系爭買賣契約加註「上開土地大貨車可自由到達，亦可
      搭蓋廠房」之系爭條款，原告要求被告需擔保所購買之系
      爭土地有加註之品質甚明，且被告既已加註，同意保證所
      出售之土地有該品質亦明，則自應認被告曾向原告保證系
      爭土地有大貨車可自由到達及適於搭蓋廠房之品質。而被
      告雖辯稱原告以佯稱加註系爭條款後即交付第1 期價款40
      0 萬元之不實方法，詐使其簽名同意系爭條款之約定，惟
      為原告所否認，經查，系爭土地缺少被告所保證大貨車可
      自由到達之品質，且原告已寄發存證信函解除系爭買賣契
      約詳如事實及理由欄四(三)之3.所述，系爭買賣契約既經解
      除，則原告即使未依原約定繳交第1 期價款，亦難認有何
      不符，且原告為確認有被告保證之上開品質，未即依約支
      付第1 期價款亦難認有何不合，被告辯稱受不法詐騙可撤
      銷加註系爭條款之意思表示，自無理由。
  (二)被告有無違反系爭買賣契約書第5 條第1 款、第3 條第2 款
    之約定：
    1.系爭買賣契約書第3 條第2 款固約定：「第1 次付款：申
      請農用證明核准後，申報免稅核准後，支付400 萬元」（
      詳卷第7 頁），然依契約書第5 條第1 款約定「土地增值
      稅由賣方（即被告）負擔，雙方同意以76年5 月、77年9
      月公告現值申報課稅‥‥本件申報農地免課增值稅」（詳
      卷第7 頁），顯見兩造於系爭買賣契約訂定時，係規劃以
      申報系爭土地係作為農地使用之方式，以達免徵土地增值
      稅之目的，又依證人甲○○證稱略以：訂約時原告並未要
      求提供農用證明，係為免課徵土地增值稅，其乃提議以申
      請農用證明，證明農地農用之方式辦理等語，證人丁○○
      亦證稱略以：申請農用證明之目的在免土地增值稅之課徵
      等語（詳卷第109 頁、第111 頁），經核所證內容與上開
      第5 條第1 款約定尚屬相符，且一般買賣由土地登記謄本
      或所有權狀即可判定該土地之地目，又農用證明亦可於移
      轉登記後自行申請，非出賣人始得申請，則除買受人因借
      款或興建農舍所需，要求買受人提出外，並無在買賣契約
      約定提供農用證明之必要，足見農用證明非農地買賣過程
      出賣人所必備之證明文件，證人上開所證自堪採信。
    2.依華南銀行北高雄分行97年5 月6 日函所示，冠牌公司雖
      於96年7 月4 日，向該行申請以提供系爭土地設定抵押權
      擔保之方式借款，且該借款程序需提出系爭土地之農用證
      明（詳卷第137 頁），然由原告所提出已作廢之授信契約
      書及聲明就提供抵押之系爭土地合法使用之切結書（詳卷
      第49頁至第55頁）所示，原告完成借款簽訂手續之日期為
      96年8 月28日，則縱農用證明為借款必備之證明文件，由
      該借款過程，仍難認原告於訂約之96年7 月18日即已知悉
      借款需提出農用證明，故上開函件、文件自無法證明訂約
      時原告已知悉借款需用農用證明，從而亦無法證明原告已
      於訂約過程要求被告提出農用證明並達成協議。
    3.原告雖另主張農用證明為其申請以農舍之名興建廠房所必
      要之證明文件，並為被告所不爭執，然原告既無法證明訂
      約時已知悉以農舍名義興建廠房需農用證明，則上開興建
      廠房之事實，亦無法證明原告已於訂約過程要求被告提出
      農用證明並達成協議。
    4.系爭買賣契約書第5 條第1 款雖另約定，兩造同意系爭土
      地之移轉，以76年5 月、77年9 月之公告現值申報課徵土
      地增值稅，而如不爭執事項3.所示，被告係申請以89年1
      月之公告現值為移轉現值，然此僅屬被告應否補貼土地增
      值稅差額，或依該契約書第3 條第2 款約定，繳交第1 期
      款之期限是否屆至之問題，與原告所訴違約及解除契約尚
      有不同。
    5.依證人所證，參酌系爭買賣契約書第5 條第1 款之約定，
      應認系爭買賣契約僅係約定依代書規劃之方式，藉申請農
      用證明，以證明農地農用之方式，申請得免課徵土地增值
      稅，原告應於申請免課徵增值稅後，繳付第1 期款400 萬
      元，原告主張依約被告有提出農用證明之義務，尚無可採
      ，本件自難認被告未違反系爭買賣契約書第5 條第1 款、
      第3 條第2 款、第7 條可解除契約之約定。
  (三)被告有無違反系爭條款之約定：
    1.原告主張系爭土地係由池塘或深水溝回填而成，申請農用
      證明地政事務所人員前往察勘時，因邊界多落於池塘、水
      溝及爛泥土中，而無法確定界址，為被告所不爭執，且核
      與高雄縣仁武鄉公所函及所附上開農用證明申請案之資料
      相符（詳卷第124 頁），雖堪信為真實。惟系爭土地前即
      使為低窪濕地，以現今建築技術亦難逕認無法興建廠房，
      而原告就其主張系爭土地無法興建廠房之情，並未舉證加
      以證明，則自難認系爭土地缺乏被告所保證適於興建廠房
      之品質。
    2.被告既保證系爭土地有大貨車可自由到達之品質，而系爭
      土地之聯外道路需經過國有土地，且該土地之管理機關交
      通部高速鐵路工務局及有權使用者台灣高鐵公司不准他人
      擅自使用，已如前述，自應認系爭土地缺少被告所保證大
      貨車可自由到達之品質，且亦無資料顯示該情形短期內有
      變更之跡象，則系爭土地雖尚未由被告交付原告占有使用
      ，依事實及理由欄四(一)之3.之規定所示，原告仍得解除系
      爭買賣契約，而原告就其主張已於96年10月11日寄發存證
      信函解除系爭買賣契約之事實，已提出存證信函1 份為證
      （詳卷第13頁），且為被告所不爭執，堪信為真實，則系
      爭買賣契約自已合法解除。
  (四)原告得請求給付之金額：
    1.系爭買賣契約書第7 條後段固約定「如甲方（指被告）不
      賣或不依約履行義務時，視同違約，除應將已收價金違約
      日起3 日內加1 倍退還乙方（指原告），不經催告雙方解
      除本契約」，然本件係因缺乏出賣之品質，由買受人即原
      告解除契約已如前述，原告解除系爭買賣契約前，被告並
      無不賣或不依約履行契約義務之情形，原告依上開約定請
      求加倍退還已付價款，自有未合。
    2.按契約解除時，當事人雙方回復原狀之義務，除法律另有
      規定或契約另有訂定外，由他方所受領之給付物，應返還
      之，受領之給付為金錢者，應附加自受領時起之利息償還
      之，民法第259 條第1 款、第2 款定有明文。原告既已合
      法解除系爭買賣契約，依上規定所示，自得請求返還已付
      之價款216萬元及自受領時起計算之利息。
五、綜上所述，被告出賣之系爭土地缺少其所保證大貨車可自由
    到達之品質，買受人原告已合法解除系爭買賣契約，其訴請
    被告返還已付價款216 萬元及自交付款項後之96年10月16日
    起至清償日止，按週年利率5 ％計算之法定利息，尚無不合
    ，應予准許，超過該範圍之請求尚無理由，應予駁回。兩造
    陳明願供擔保，聲請宣告假執行或免為假執行，經核原告勝
    訴部分，合於法律規定，爰分別酌定相當之擔保金額宣告之
    ；原告其餘假執行之聲請，因訴之駁回而失所依據，應併予
    駁回。
六、本件事證已臻明確，兩造其他主張、陳述並所提之證據，經
    審酌後，認均與本件之判決結果無影響，爰不一一論述，且
    原告之準備(四)狀係於言詞辯論終結後始提出，自不應予以斟
    酌，且不送達被告，併予敘明。
七、據上論結，本件原告之訴為一部有理由，一部無理由，依民
    事訴訟法第79條、第390 條第2 項、第392 條第2 項，判決
    如主文。
中    華    民    國    97    年    6     月    2     日
                  民事第三庭    法  官  鄭峻明
正本係照原本作成。
如不服本判決，應於送達後20日內，向本院提出上訴狀並表明上
訴理由，如於本判決送達前提起上訴者，應於判決送達後10日內
補提上訴理由書（須附繕本）。
中    華    民    國    97    年    6     月    2     日
                                書記官  莊豐源


司法院資訊處製作；財團法人民間司法改革基金會備份。
